【裁判字號】    99,重附民,37
【裁判日期】    991020
【裁判案由】    偽造文書等
【裁判全文】
臺灣高等法院刑事附帶民事訴訟判決    99年度重附民字第37號
原      告  乙○○
訴訟代理人  甲○○
被      告  丙○○
上列當事人間因本院九十九年度上訴字第二八七一號偽造文書等
案件，經原告提起刑事附帶民事訴訟，本院於民國九十九年十月
六日言詞辯論終結，判決如下：
    主  文
被告應給付原告新臺幣壹仟肆佰捌拾萬元，及自民國九十九年九
月四日起至清償日止，按年息百分之五計算之利息。
原告其餘之訴駁回。
本判決第一項於原告以新臺幣肆佰玖拾肆萬元為被告供擔保後，
得假執行。
原告其餘假執行之聲請駁回。
    事實及理由
一、原告起訴主張：（一）原告乙○○之配偶巫偉寧於民國八十
    四年四月二十四日因病逝世，原告乙○○因在美國工作乃於
    八十四年五月十七日、同年月三十一日書立授權書授權巫偉
    寧之姪女即被告丙○○將原告乙○○所繼承之全部遺產須以
    巫偉寧之名義進行慈善布施，又巫偉寧之繼承人包括原告乙
    ○○及巫偉寧之弟弟巫昌寧、巫興寧為方便繼承而另於八十
    六年九月十七日書立協議書授權被告丙○○代理處分巫偉寧
    所遺留不動產、股票暨銀行存款所得金額，暫時信託登記於
    巫昌寧名下，並由巫昌寧另出具委託書予被告丙○○，且於
    協議書中約定扣除被告丙○○應得之百分之二十報酬後，原
    告乙○○分得二分之一、巫昌寧、巫興寧各得四分之一（嗣
    原告乙○○、巫昌寧、巫興寧再以口頭更改分配比例為各得
    三分之一），故被告丙○○依前揭協議書之約定因而取得原
    告乙○○、巫昌寧之身分證、印鑑，並於八十六年十月二十
    九日前往臺北市○○○路一二二號替巫昌寧開立「中國信託
    商業銀行敦北分行」帳號0000000000000號帳
    戶，被告丙○○乃依協議書之約定於處分巫偉寧所遺留之不
    動產、股票、銀行存款後存入前揭巫昌寧「中國信託商業銀
    行敦北分行」帳號0000000000000號帳戶內，
    並將款項分別轉帳予巫昌寧、巫興寧，詎被告丙○○於八十
    七年二月二十七日前往「中國信託商業銀行敦北分行」依協
    議書之約定提領巫昌寧前揭「中國信託商業銀行敦北分行」
    帳號0000000000000號帳戶內有關原告乙○○
    繼承部分之新臺幣（下同）一千四百八十萬元時，明知其受
    原告乙○○之委託依授權書之約定應將原告乙○○繼承之部
    分以巫偉寧之名義進行慈善布施，竟因投資股票失利而萌生
    意圖為自己不法所有之侵占犯意，將上開一千四百八十萬元
    提領後，隨即存入自己「中國信託商業銀行敦北分行」帳號
    0000000000000號帳戶內，以變易持有為所有
    之意思將其受原告乙○○委託應進行布施之款項予以侵占入
    己，得款挪為自己個人私用，而未依授權書之約定以巫偉寧
    之名義進行慈善布施。（二）被告丙○○在偵查中具狀自承
    應分配給原告乙○○之遺產，尚有五百二十萬元，故除前述
    一千四百八十萬元外，被告丙○○應分配予原告乙○○之遺
    產尚有五百二十萬元，扣除原告乙○○同意給付被告丙○○
    之酬勞為二百九十六萬元，尚有二百二十四萬元，總計被告
    丙○○應返還予原告乙○○為一千四百八十萬元加二百二十
    四萬元而為一千七百零四萬元及利息。被告丙○○侵害原告
    乙○○之財產權，原告乙○○自得本於侵權行為、不當得利
    及依委任關係所生請求權之法則，請求被告丙○○賠償損害
    等語，爰求為命被告丙○○給付一千七百零四萬元及自被告
    丙○○侵占當日即八十七年二月二十七日起至清償日止，按
    年息百分之五計付利息之判決，並陳明願供擔保，以代釋明
    ，請求准予宣告假執行。
二、經查原告乙○○所主張之前開（一）之事實，業經被告丙○
    ○於刑事案件審理時自承在卷（詳原審九十九年度訴字第七
    九四號卷第一二三頁背面、第一二九頁、本院刑事卷第二六
    頁背面至第二七頁、第六二頁背面），核與證人即告訴人乙
    ○○之妹妹甲○○（詳九十八年度偵續字第三八號卷一第二
    一頁、九十八年度偵續字第三八號卷三第三二協議書三五頁
    ）、證人巫興寧（詳九十六年度他字第六六二四號卷第一四
    七頁）於偵查中結證之情節相符，並有上述告訴人乙○○委
    託被告丙○○之八十四年五月三十一日授權書（詳九十六年
    度他字第六六二四號卷第十六頁）、八十四年五月十七日授
    權書（詳九十六年度他字第六六二四號卷第一九八頁）、巫
    昌寧「中國信託商業銀行敦北分行」帳號00000000
    00000號帳戶存摺內頁列印（詳九十六年度他字第六六
    二四號卷第八三頁，其中八十七年二月二十七日總計轉出三
    筆，其中一筆一千四百八十萬元）、告訴人乙○○、巫昌寧
    、巫興寧之遺產協議分割契約書（詳九十六年度他字第六六
    二四號卷第三０頁）、巫偉寧遺產明細表（詳九十六年度他
    字第六六二四號卷第三一頁至第三三頁）、本案協議書（詳
    九十六年度他字第六六二四號卷第三四頁）、法務部行政執
    行署臺北行政執行處以告訴人乙○○欠繳八十四年綜合所得
    稅為由所發之九十六年三月六日北執庚九四年綜所稅執字第
    ０００九五八三六號執行命令（詳九十六年度他字第六六二
    四號卷第三八頁至第三九頁）、被告丙○○受巫昌寧之委託
    替巫昌寧開立「中國信託商業銀行敦北分行」帳號0000
    000000000號帳戶之中國信託商業銀行存款相關服
    務性業務申請／約定書、印鑑卡（詳九十六年度他字第六六
    二四號卷第一九九頁至第二００頁）、被告丙○○於八十七
    年二月二十七日前往「中國信託商業銀行敦北分行」在巫昌
    寧「中國信託商業銀行敦北分行」帳號000000000
    0000號帳戶內提領一千四百八十萬元後存入自己「中國
    信託商業銀行敦北分行」帳號0000000000000
    號帳戶內之中國信託商業銀行取款憑條、存入憑單（詳九十
    六年度他字第六六二四號卷第二０一頁）、中國信託商業銀
    行股份有限公司九十九年四月二十三日中信銀字第０九九二
    二二七一二０五三二八號函及九十九年四月二十八日中信銀
    字第０九九二二二七一二０五四六七號函暨所檢送之巫昌寧
    、巫興寧自八十四年一月一日起帳戶之歷史交易查詢報表（
    詳九十八年度偵續字第三八號卷三第三八頁至第六三頁）等
    附卷可稽，自堪信為真實，參酌被告丙○○於言詞辯論時復
    表示：我願意給付前揭款項等語（詳本院九十九年重附民字
    第三七號卷第一頁），故原告乙○○請求被告丙○○應賠償
    其此部分財產上之損害，自屬有據。
三、又按附帶民事訴訟之判決，應以刑事訴訟判決所認定之事實
    為據，但本於捨棄（指原告捨棄）而為判決者，不在此限，
    刑事訴訟法第五百條定有明文。經查本件刑事判決認定之事
    實，係被告丙○○侵占原告乙○○一千四百八十萬元，是原
    告乙○○主張前揭（二）之部分，為無理由，不應准許。
四、次按給付無確定期限者，債務人於債權人得請求給付時，經
    其催告而未為給付，自受催告時起，負遲延責任；遲延之債
    務，以支付金錢為標的者，債權人得請求依法定利率計算之
    遲延利息，民法第二百二十九條第二項、第二百三十三條第
    一項前段定有明文。原告乙○○請求被告丙○○賠償上述金
    額因無確定期限、且以支付金錢為標的，則其併請求自起訴
    狀繕本送達被告之翌日即九十九年九月四日（見本院九十九
    年度重附民字第三七號卷第十八頁）起至清償日止，按週年
    利率百分之五計算之利息，為有理由，應予准許，逾越部分
    ，不應准許。
五、再按因侵權行為所生之損害賠償請求權，自請求權人知有損
    害及賠償義務人時起，二年間不行使而消滅，民法第一百九
    十七條第一項定有明文。查本件原告乙○○於九十六年七月
    十九日於臺灣臺北地方法院檢察署對被告丙○○提出刑事侵
    占等罪嫌之告訴（詳該署九十六年度他字第六六二四號卷第
    一頁），足證本件侵權行為損害賠償請求權時效應自原告乙
    ○○主張被告丙○○侵占原告款項之日即九十六年七月十九
    日起算，距原告乙○○為本件民事起訴之日即九十九年八月
    三十日已逾侵權行為損害賠償請求權所規定之二年時效，告
    訴人乙○○前揭侵權行為損害賠償請求權已罹時效，從而原
    告乙○○依侵權行為之規定請求被告連帶賠償其損害部分，
    自屬無據，為無理由。
六、惟按「損害賠償之義務人，因侵權行為受利益，致被害人受
    損害者，於前項時效完成後，仍應依關於不當得利之規定，
    返還其所受利益於被害人。」，民法第一百九十七條第二項
    定有明文。查原告乙○○未能於上述時效期間內，行使其因
    侵權行為所生之損害賠償請求權，固不得以權利受侵害為理
    由，請求損害賠償。然前開一千四百八十萬元款項既遭被告
    丙○○所侵占，業如前述，顯見被告丙○○因侵權行為（犯
    罪）獲有前述之不法利益，致原告乙○○受有損害，被告丙
    ○○又未具何法律上原因而受有前開利益，揆諸前揭規定，
    自應返還所受之利益予原告乙○○。且按不當得受領人於受
    領時，知無法律上原因或其後知之者，應將受領時所得之利
    益，或知無法律上原因時，所現存之利益，附加利息一併償
    還，是以原告乙○○依不當得利規定，請求被告丙○○給付
    一千四百八十萬元，及自起訴狀送達之翌日即九十九年九月
    四五日起至清償日止，按週年利率百分之五計算之利息之範
    圍內，為有理由，應予准許。逾此部分之請求，均為無理由
    ，應予駁回。
七、原告乙○○陳明願供擔保，聲請宣告假執行，經核原告乙○
    ○勝訴部分，並無不合，爰酌定相當擔保金額予以准許。至
    於原告乙○○敗訴部分，因訴被駁回，失所附麗，此部分假
    執行之聲請，為無理由，應予駁回。
八、本件事證已明，兩造其餘攻擊防禦方法，經本院審酌結果，
    與判決結果不生影響，爰不一一論述。另訴訟費用，不在刑
    事訴訟法第四百九十一條所列準用明文之列，即刑事附帶民
    事訴訟，不必繳納費用，自毋庸於判決內諭知命當事人負擔
    ，附此敘明。
據上論結，原告之訴為一部有理由，一部無理由，爰依刑事訴訟
法第四百九十條、第四百九十一條第十款、第五百零二條，判決
如主文。
中    華    民    國    99    年    10    月    20    日
                  刑事第十八庭審判長法  官  吳鴻章
                                    法  官  周政達
                                    法  官  曾淑華
以上正本證明與原本無異。
如不服本判決，應於判決送達後10日內，向本院提出上訴書狀，
上訴書狀應「敘述具體上訴理由」，並按他造當事人之人數附繕
本，「切勿逕送上級法院」。
                                    書記官  王增華
中    華    民    國    99    年    10    月    20    日

司法院資訊處製作；財團法人民間司法改革基金會備份。
